---
title: "Elaboración de Mapas Electorales con R: Elecciones Presidenciales Perú 2026"
author: "José Gaspar"
date: "`r Sys.Date()`"
output:
  html_document:
    toc: true
    toc_float: true
    toc_depth: 3
    theme: flatly
    highlight: tango
    number_sections: true
---

```{r setup, include=FALSE}
knitr::opts_chunk$set(echo = TRUE, warning = FALSE, message = FALSE,
                      fig.width = 8, fig.height = 7, fig.align = "center")
```

---

# Introducción

R no solo es una poderosa herramienta estadística, sino que también nos permite trabajar con **datos geoespaciales** (shapefiles) para construir mapas temáticos de gran calidad. En este tutorial aprenderemos a:

1. Cargar y explorar un shapefile departamental del Perú.
2. Construir mapas básicos y agregarles etiquetas.
3. Incorporar datos electorales oficiales de la **primera vuelta de las Elecciones Generales 2026** (fuente: ONPE).
4. Crear mapas temáticos que muestren:
   - El **candidato ganador** en cada departamento.
   - El **porcentaje de votos de Keiko Fujimori** (candidata con mayor votación a nivel nacional) por departamento.

Los resultados corresponden al conteo oficial de la ONPE con un avance superior al **94% de actas procesadas** publicados el 20 de abril de 2026. Fuente: [ONPE - Resultados Electorales](https://resultadoelectoral.onpe.gob.pe/main/presidenciales).

---

# Contexto Electoral

Las Elecciones Generales 2026 se realizaron el **12 y 13 de abril de 2026**. Los principales resultados a nivel nacional fueron:

| Candidato | Partido | % Votos válidos |
|-----------|---------|-----------------|
| Keiko Fujimori | Fuerza Popular | ~17.1% |
| Roberto Sánchez | Juntos por el Perú | ~12.0% |
| Rafael López Aliaga | Renovación Popular | ~11.9% |
| Jorge Nieto | Partido del Buen Gobierno | ~11.0% |
| Ricardo Belmont | Partido Cívico Obras | ~10.2% |

Al no superar ningún candidato el 50% de los votos válidos, habrá **segunda vuelta** el 7 de junio de 2026, con Keiko Fujimori disputando el segundo cupo entre Roberto Sánchez y Rafael López Aliaga.

---

# Paquetes necesarios

Para elaborar mapas en R utilizaremos los siguientes paquetes:

```{r paquetes}
library(sf)        # Lectura y manejo de datos geoespaciales (shapefiles)
library(tidyverse) # Manipulación de datos y visualización
library(ggplot2)   # Gráficos (parte del tidyverse, pero cargado explícitamente)
library(ggrepel)   # Etiquetas de texto que no se superponen en los mapas
library(readr)     # Lectura de archivos CSV
```

> **Nota:** Si alguno de estos paquetes no está instalado, puedes hacerlo con `install.packages("nombre_del_paquete")`. Ejemplo: `install.packages("sf")`.

---

# Obtención del Shapefile

Para los datos geoespaciales del Perú por límites departamentales, recomendamos descargar el shapefile desde **[GEO GPS PERU](https://www.geogpsperu.com/)** o desde el repositorio oficial del **INEI**.

El archivo descargado tiene extensión `.shp` (junto con archivos auxiliares `.dbf`, `.prj`, `.shx`) y debe guardarse en tu directorio de trabajo.

---

# Carga y Exploración del Shapefile

```{r cargar_shapefile}
# Ajusta esta ruta a la ubicación real del shapefile en tu computadora
# dirmapas <- "C:/Users/TuUsuario/Documentos/Mapas/departamentos"
# setwd(dirmapas)

# Lectura del shapefile
# peru_d <- st_read("DEPARTAMENTOS.shp")

# Para este tutorial usamos un ejemplo cargado directamente.
# Reemplaza la línea anterior con tu ruta local.
# A continuación mostramos cómo luce la estructura del data frame:
```

Al ejecutar `st_read("DEPARTAMENTOS.shp")`, R crea un objeto del tipo `sf` (simple features) que puede tratarse como un data frame normal, con una columna adicional llamada `geometry` que almacena las coordenadas de cada polígono.

La estructura incluye las siguientes variables:

| Variable | Descripción |
|----------|-------------|
| `IDDPTO` | Código de dos dígitos del departamento |
| `DEPARTAMEN` | Nombre del departamento en mayúsculas |
| `CAPITAL` | Nombre de la capital departamental |
| `FUENTE` | Fuente del dato (INEI) |
| `geometry` | Polígonos con las coordenadas geográficas |

---

# Construcción de Mapas

## Mapa básico: solo límites departamentales

El mapa más simple muestra únicamente las fronteras entre departamentos:

```{r mapa_basico, eval=FALSE}
ggplot(data = peru_d) +
  geom_sf() +
  labs(title = "Departamentos del Perú",
       caption = "Fuente: GEO GPS PERÚ / INEI",
       x = "Longitud", y = "Latitud") +
  theme_minimal()
```

## Graficar un solo departamento

Podemos filtrar para visualizar únicamente un departamento de interés:

```{r mapa_un_dpto, eval=FALSE}
ggplot(data = peru_d %>% filter(DEPARTAMEN == "LIMA")) +
  geom_sf(fill = "steelblue", color = "black") +
  labs(title = "Departamento de Lima",
       x = "Longitud", y = "Latitud") +
  theme_minimal()
```

## Agregar etiquetas con centroides

Para mostrar el nombre de cada departamento, calculamos el **centroide** (punto central) de cada polígono:

```{r centroides, eval=FALSE}
# Cálculo de centroides para posicionar las etiquetas
peru_d <- peru_d %>%
  mutate(
    centroid  = map(geometry, st_centroid),
    coords    = map(centroid, st_coordinates),
    coords_x  = map_dbl(coords, 1),   # Longitud del centroide
    coords_y  = map_dbl(coords, 2)    # Latitud del centroide
  )

# Mapa con etiquetas
ggplot(data = peru_d) +
  geom_sf(fill = "lightyellow", color = "gray40") +
  geom_text_repel(
    mapping = aes(coords_x, coords_y, label = DEPARTAMEN),
    size = 2.0,
    color = "black"
  ) +
  labs(title = "Departamentos del Perú con etiquetas",
       caption = "Fuente: GEO GPS PERÚ / INEI",
       x = "Longitud", y = "Latitud") +
  theme_minimal()
```

---

# Incorporación de Datos Electorales (ONPE 2026)

## Descripción de los datos

Los datos de esta sección provienen del **conteo oficial de la ONPE** para la primera vuelta de las Elecciones Generales 2026 (>94% de actas procesadas al 20 de abril de 2026).

Las variables que utilizaremos son:

- `keiko_pct`: porcentaje de votos válidos obtenidos por **Keiko Fujimori** (Fuerza Popular) en cada departamento.
- `rsanchez_pct`: porcentaje de votos válidos obtenidos por **Roberto Sánchez** (Juntos por el Perú) en cada departamento.
- `ganador`: nombre del candidato con mayor votación en el departamento.
- `partido_ganador`: partido político del candidato ganador.

> **Importante:** El nombre de los departamentos en el archivo de datos debe coincidir *exactamente* con la variable `DEPARTAMEN` del shapefile (mayúsculas, sin tildes). Ejemplo: `ANCASH`, no `Áncash`.

## Carga del archivo de datos

```{r cargar_datos, eval=FALSE}
# Cargar datos electorales
# Descarga el archivo 'elecciones_2026.csv' desde el repositorio
elecciones_2026 <- read_csv("elecciones_2026.csv")

# Vista previa
head(elecciones_2026, 10)
```

La tabla de datos tiene el siguiente formato:

```{r tabla_datos}
# Recreamos los datos manualmente para el tutorial
elecciones_2026 <- data.frame(
  DEPARTAMEN = c("AMAZONAS","ANCASH","APURIMAC","AREQUIPA","AYACUCHO",
                 "CAJAMARCA","CALLAO","CUSCO","HUANCAVELICA","HUANUCO",
                 "ICA","JUNIN","LA LIBERTAD","LAMBAYEQUE","LIMA",
                 "LORETO","MADRE DE DIOS","MOQUEGUA","PASCO","PIURA",
                 "PUNO","SAN MARTIN","TACNA","TUMBES","UCAYALI"),
  keiko_pct  = c(17.44, 18.05,  6.90,  7.80,  8.10,
                 13.82, 20.67,  5.90,  7.06, 15.44,
                 20.33, 17.00, 20.26, 26.41, 17.87,
                 28.13, 13.58,  6.80, 18.67, 27.97,
                  4.50, 23.25,  6.50, 33.96, 29.53),
  rsanchez_pct = c(36.08, 14.94, 40.88, 10.04, 31.29,
                   41.70,  9.20, 22.74, 43.38, 29.42,
                    8.50, 12.22,  9.40, 10.64,  7.30,
                    9.91, 23.23, 12.82, 18.74, 11.35,
                   24.82, 23.78, 11.89,  6.87, 12.91),
  ganador = c("Roberto Sánchez","Keiko Fujimori","Roberto Sánchez",
              "Jorge Nieto","Roberto Sánchez","Roberto Sánchez",
              "Keiko Fujimori","Roberto Sánchez","Roberto Sánchez",
              "Roberto Sánchez","Keiko Fujimori","Keiko Fujimori",
              "Keiko Fujimori","Keiko Fujimori","Rafael López Aliaga",
              "Keiko Fujimori","Roberto Sánchez","Roberto Sánchez",
              "Roberto Sánchez","Keiko Fujimori","Roberto Sánchez",
              "Roberto Sánchez","Ricardo Belmont","Keiko Fujimori",
              "Keiko Fujimori"),
  partido_ganador = c("Juntos por el Perú","Fuerza Popular",
                      "Juntos por el Perú","Partido del Buen Gobierno",
                      "Juntos por el Perú","Juntos por el Perú",
                      "Fuerza Popular","Juntos por el Perú",
                      "Juntos por el Perú","Juntos por el Perú",
                      "Fuerza Popular","Fuerza Popular","Fuerza Popular",
                      "Fuerza Popular","Renovación Popular",
                      "Fuerza Popular","Juntos por el Perú",
                      "Juntos por el Perú","Juntos por el Perú",
                      "Fuerza Popular","Juntos por el Perú",
                      "Juntos por el Perú","Partido Cívico Obras",
                      "Fuerza Popular","Fuerza Popular"),
  stringsAsFactors = FALSE
)

knitr::kable(elecciones_2026,
             caption = "Tabla 1. Resultados de la primera vuelta 2026 por departamento (ONPE, >94% actas)",
             col.names = c("Departamento","% Keiko Fujimori",
                           "% Roberto Sánchez","Candidato Ganador",
                           "Partido Ganador"),
             digits = 2,
             align = c("l","r","r","l","l"))
```

## Unión de datos electorales con el shapefile

Realizamos un `left_join` usando `DEPARTAMEN` como variable llave:

```{r merge, eval=FALSE}
peru_datos <- peru_d %>%
  left_join(elecciones_2026, by = "DEPARTAMEN")

# Verificamos que no haya NAs en las variables clave
sum(is.na(peru_datos$keiko_pct))     # Debe ser 0
sum(is.na(peru_datos$ganador))       # Debe ser 0
```

---

# Mapas Temáticos Electorales

## Mapa del porcentaje de Keiko Fujimori por departamento

Este mapa de escala continua muestra qué porcentaje de los votos válidos obtuvo Keiko Fujimori (candidata con mayor votación nacional) en cada departamento:

```{r mapa_keiko, eval=FALSE}
ggplot(peru_datos) +
  geom_sf(aes(fill = keiko_pct), color = "white", size = 0.3) +
  scale_fill_gradient(
    low  = "#fff5f0",   # Rojo muy claro para porcentajes bajos
    high = "#d62728",   # Rojo intenso (color Fuerza Popular) para altos
    name = "% Votos válidos"
  ) +
  labs(
    title   = "Porcentaje de votos de Keiko Fujimori\npor departamento — Primera vuelta 2026",
    subtitle = "Fuente: ONPE (>94% de actas procesadas al 20/04/2026)",
    caption = "Elaboración propia · Datos: ONPE",
    x = "Longitud", y = "Latitud"
  ) +
  theme_minimal(base_size = 11) +
  theme(
    plot.title    = element_text(face = "bold", hjust = 0.5),
    plot.subtitle = element_text(hjust = 0.5, color = "gray50"),
    legend.position = "right"
  )
```

> **Interpretación:** Los departamentos con color más intenso (norte y selva: Tumbes, Piura, Ucayali, Loreto) muestran mayor respaldo a Keiko Fujimori. Los departamentos más claros (sur andino: Puno, Apurímac, Cusco) registran su menor votación.

## Mapa del porcentaje de Keiko Fujimori con etiquetas

Agregamos etiquetas para identificar cada departamento directamente en el mapa:

```{r mapa_keiko_etiquetas, eval=FALSE}
ggplot(peru_datos) +
  geom_sf(aes(fill = keiko_pct), color = "white", size = 0.3) +
  geom_text_repel(
    mapping     = aes(coords_x, coords_y, label = DEPARTAMEN),
    size        = 1.8,
    color       = "black",
    fontface    = "bold",
    box.padding = 0.2
  ) +
  scale_fill_gradient(
    low  = "#fff5f0",
    high = "#d62728",
    name = "% Votos\nválidos"
  ) +
  labs(
    title    = "Porcentaje de votos de Keiko Fujimori\npor departamento — Primera vuelta 2026",
    subtitle = "Fuente: ONPE (>94% de actas procesadas al 20/04/2026)",
    caption  = "Elaboración propia · Datos: ONPE",
    x = "Longitud", y = "Latitud"
  ) +
  theme_minimal(base_size = 10) +
  theme(
    plot.title    = element_text(face = "bold", hjust = 0.5),
    plot.subtitle = element_text(hjust = 0.5, color = "gray50")
  )
```

## Mapa del candidato ganador por departamento (mapa categórico)

Este mapa muestra qué candidato obtuvo la mayor votación en cada departamento, usando colores diferenciados por candidato/partido:

```{r mapa_ganador, eval=FALSE}
# Paleta de colores por candidato (colores representativos de cada partido)
colores_candidatos <- c(
  "Keiko Fujimori"     = "#c0392b",  # Rojo — Fuerza Popular
  "Roberto Sánchez"    = "#e67e22",  # Naranja — Juntos por el Perú
  "Rafael López Aliaga"= "#2980b9",  # Azul — Renovación Popular
  "Jorge Nieto"        = "#27ae60",  # Verde — Partido del Buen Gobierno
  "Ricardo Belmont"    = "#8e44ad"   # Morado — Partido Cívico Obras
)

ggplot(peru_datos) +
  geom_sf(aes(fill = ganador), color = "white", size = 0.3) +
  scale_fill_manual(
    values = colores_candidatos,
    name   = "Candidato ganador"
  ) +
  labs(
    title    = "Candidato ganador por departamento\nPrimera vuelta — Elecciones Presidenciales 2026",
    subtitle = "Fuente: ONPE (>94% de actas procesadas al 20/04/2026)",
    caption  = "Elaboración propia · Datos: ONPE",
    x = "Longitud", y = "Latitud"
  ) +
  theme_minimal(base_size = 11) +
  theme(
    plot.title    = element_text(face = "bold", hjust = 0.5),
    plot.subtitle = element_text(hjust = 0.5, color = "gray50"),
    legend.position = "bottom",
    legend.title    = element_text(face = "bold")
  ) +
  guides(fill = guide_legend(nrow = 2))
```

> **Interpretación:** Keiko Fujimori ganó en **10 departamentos**, principalmente en la costa norte y la selva. Roberto Sánchez dominó en **12 departamentos**, sobre todo en la sierra central y sur. Rafael López Aliaga ganó únicamente en Lima, Jorge Nieto en Arequipa, y Ricardo Belmont en Tacna.

## Mapa comparativo: Roberto Sánchez vs. Keiko Fujimori

Finalmente, creamos un mapa que muestra la **diferencia de votos** entre los dos candidatos más votados a nivel regional (Sánchez − Fujimori). Los valores positivos indican ventaja de Sánchez; los negativos, ventaja de Fujimori.

```{r mapa_diferencia, eval=FALSE}
peru_datos <- peru_datos %>%
  mutate(diferencia = rsanchez_pct - keiko_pct)

ggplot(peru_datos) +
  geom_sf(aes(fill = diferencia), color = "white", size = 0.3) +
  scale_fill_gradient2(
    low      = "#d62728",   # Rojo: ventaja Fujimori
    mid      = "#f0f0f0",   # Gris claro: empate
    high     = "#e67e22",   # Naranja: ventaja Sánchez
    midpoint = 0,
    name     = "Diferencia\n(Sánchez − Fujimori)\nen pp"
  ) +
  geom_text_repel(
    mapping     = aes(coords_x, coords_y, label = DEPARTAMEN),
    size        = 1.7,
    color       = "gray20",
    box.padding = 0.15
  ) +
  labs(
    title    = "Diferencia de votos: Sánchez vs. Fujimori\nPrimera vuelta 2026",
    subtitle = "Valores positivos (naranja) = ventaja de Roberto Sánchez\nValores negativos (rojo) = ventaja de Keiko Fujimori",
    caption  = "Elaboración propia · Datos: ONPE (>94% actas procesadas al 20/04/2026)",
    x = "Longitud", y = "Latitud"
  ) +
  theme_minimal(base_size = 10) +
  theme(
    plot.title    = element_text(face = "bold", hjust = 0.5, size = 12),
    plot.subtitle = element_text(hjust = 0.5, color = "gray50", size = 9),
    legend.position = "right"
  )
```

---

# Código Completo Integrado

A continuación se presenta el flujo completo de trabajo, desde la carga del shapefile hasta los mapas finales:

```{r codigo_completo, eval=FALSE}
# ============================================================
#   TUTORIAL: MAPAS ELECTORALES DEL PERÚ — ONPE 2026
#   Autor: José Gaspar
# ============================================================

# 1. Paquetes ------------------------------------------------
library(sf)
library(tidyverse)
library(ggplot2)
library(ggrepel)
library(readr)

# 2. Shapefile -----------------------------------------------
setwd("ruta/a/tu/directorio")       # <-- Cambia esto
peru_d <- st_read("DEPARTAMENTOS.shp")

# 3. Centroides para etiquetas --------------------------------
peru_d <- peru_d %>%
  mutate(
    centroid = map(geometry, st_centroid),
    coords   = map(centroid, st_coordinates),
    coords_x = map_dbl(coords, 1),
    coords_y = map_dbl(coords, 2)
  )

# 4. Datos electorales ----------------------------------------
elecciones_2026 <- read_csv("elecciones_2026.csv")

# 5. Merge ----------------------------------------------------
peru_datos <- peru_d %>%
  left_join(elecciones_2026, by = "DEPARTAMEN") %>%
  mutate(diferencia = rsanchez_pct - keiko_pct)

# 6. Paleta de colores ----------------------------------------
colores_candidatos <- c(
  "Keiko Fujimori"      = "#c0392b",
  "Roberto Sánchez"     = "#e67e22",
  "Rafael López Aliaga" = "#2980b9",
  "Jorge Nieto"         = "#27ae60",
  "Ricardo Belmont"     = "#8e44ad"
)

# 7. Mapa A: % Keiko Fujimori ---------------------------------
p1 <- ggplot(peru_datos) +
  geom_sf(aes(fill = keiko_pct), color = "white", size = 0.3) +
  geom_text_repel(aes(coords_x, coords_y, label = DEPARTAMEN),
                  size = 1.8, color = "black") +
  scale_fill_gradient(low = "#fff5f0", high = "#d62728",
                      name = "% Votos válidos") +
  labs(title   = "% Votos de Keiko Fujimori — Primera vuelta 2026",
       subtitle = "Fuente: ONPE (>94% actas procesadas)",
       caption  = "Elaboración propia",
       x = "Longitud", y = "Latitud") +
  theme_minimal()

# 8. Mapa B: Candidato ganador --------------------------------
p2 <- ggplot(peru_datos) +
  geom_sf(aes(fill = ganador), color = "white", size = 0.3) +
  scale_fill_manual(values = colores_candidatos,
                    name   = "Candidato ganador") +
  labs(title   = "Candidato ganador por departamento — 2026",
       subtitle = "Fuente: ONPE (>94% actas procesadas)",
       caption  = "Elaboración propia",
       x = "Longitud", y = "Latitud") +
  theme_minimal() +
  theme(legend.position = "bottom")

# 9. Mapa C: Diferencia Sánchez − Fujimori -------------------
p3 <- ggplot(peru_datos) +
  geom_sf(aes(fill = diferencia), color = "white", size = 0.3) +
  scale_fill_gradient2(low = "#d62728", mid = "#f0f0f0",
                       high = "#e67e22", midpoint = 0,
                       name = "Diferencia (pp)") +
  labs(title   = "Diferencia: Sánchez − Fujimori — 2026",
       subtitle = "Positivo = ventaja Sánchez | Negativo = ventaja Fujimori",
       caption  = "Elaboración propia · Datos: ONPE",
       x = "Longitud", y = "Latitud") +
  theme_minimal()

# 10. Imprimir mapas ------------------------------------------
print(p1)
print(p2)
print(p3)
```

---

# Análisis de Resultados

## Patrones regionales observados

El análisis geoespacial de la primera vuelta 2026 revela patrones territoriales marcados:

**Keiko Fujimori (Fuerza Popular):**
Obtuvo sus mejores resultados en la **costa norte** (Tumbes: 34.0%, Piura: 28.0%, Lambayeque: 26.4%) y la **selva** (Ucayali: 29.5%, Loreto: 28.1%). Ganó en 10 de los 25 departamentos.

**Roberto Sánchez (Juntos por el Perú):**
Dominó en la **sierra central y sur** con amplia ventaja: Huancavelica (43.4%), Cajamarca (41.7%), Apurímac (40.9%), Ayacucho (31.3%). Ganó en 12 departamentos, la mayoría rurales y de la sierra.

**Rafael López Aliaga (Renovación Popular):**
Su voto se concentró en **Lima Metropolitana**, donde obtuvo el primer lugar (19.9%). A nivel nacional quedó tercero.

**Jorge Nieto (Partido del Buen Gobierno):**
Ganó en **Arequipa** con 18.7%, reflejando la tradición de voto diferenciado del sur urbano.

**Ricardo Belmont (Partido Cívico Obras):**
Ganó en **Tacna** con 14.6%, en un contexto de alta fragmentación del voto.

## Tabla resumen de ganadores por departamento

```{r tabla_ganadores}
resumen <- elecciones_2026 %>%
  count(ganador, partido_ganador, name = "n_departamentos") %>%
  arrange(desc(n_departamentos))

knitr::kable(resumen,
             caption = "Tabla 2. Departamentos ganados por candidato — Primera vuelta 2026",
             col.names = c("Candidato","Partido","Departamentos ganados"),
             align = c("l","l","c"))
```

---

# Conclusiones

En este tutorial aprendimos a:

1. **Cargar shapefiles** con `sf::st_read()` y tratarlos como data frames.
2. **Calcular centroides** para posicionar etiquetas sobre los polígonos.
3. **Unir datos tabulares** (resultados electorales) con datos geoespaciales mediante `left_join()`.
4. **Construir mapas temáticos** tanto continuos (gradientes de color) como categóricos (colores por candidato).
5. **Visualizar diferencias** entre dos candidatos con una escala divergente.

El análisis geoespacial confirma la **fuerte fragmentación del voto** en la primera vuelta 2026 y los patrones regionales históricos del electorado peruano: el voto de protesta se concentra en la sierra, mientras que la costa norte y la selva muestran mayor afinidad con Fuerza Popular.

---

# Referencias

- **ONPE** (2026). *Resultados Electorales — Elecciones Generales 2026*. Recuperado de [https://resultadoelectoral.onpe.gob.pe](https://resultadoelectoral.onpe.gob.pe)
- **GEO GPS PERÚ**. *Shapefiles del Perú — Límites departamentales*. Recuperado de [https://www.geogpsperu.com](https://www.geogpsperu.com)
- Condor, R. M. (2020). *Elaboración de Mapas con R*. Recuperado de [https://rpubs.com/rcondor/619184](https://rpubs.com/rcondor/619184)
- Wickham, H., et al. (2019). *Welcome to the tidyverse*. Journal of Open Source Software, 4(43), 1686.
- Pebesma, E. (2018). *Simple Features for R: Standardized Support for Spatial Vector Data*. The R Journal, 10(1), 439–446.

---

*Tutorial elaborado para el curso de Métodos Cuantitativos — UTEC, 2026.*
